臺北高等行政法院判決　　　　　　　　　　　　　　　九十年度訴字第二○六九號
　　　　　　　　　　　　　　　.
　　原　　　告　雪弘實業股份有限公司
　　代　表　人　甲○○董事長.
　　訴訟代理人　黃麗蓉律師
　　被　　　告　經濟部智慧財產局
　　代　表　人　陳明邦（局長）
　　訴訟代理人　丙○○
　　　　　　　　吳念恆
　　參　加　人　佳美嬰兒用品股份有限公司
　　代　表　人　乙○○董事長.
　　訴訟代理人　林志剛律師
　　　　　　　　楊憲祖律師（兼送達代收人）
　　　　　　　　林金榮律師
右當事人間因商標評定事件，原告不服經濟部中華民國九十年一月三日經（九○）訴
字第○九○○六三○○四○○號訴願決定，提起行政訴訟，並經參加人聲請獨立參加
被告之訴訟。本院判決如左：
　　主  文
原告之訴駁回。
訴訟費用由原告負擔。
　　事  實
一事實概要：緣參加人於民國（以下同，西元除外）八十七年十月九日以如附圖一所
  示之「佳美公司標章圖」商標圖樣，指定使用於商標法施行細則第四十九條指定商
  品及服務分類表第十類之安撫奶嘴、奶瓶蓋、奶瓶橡皮塞、嬰兒用出牙環、藥品餵
  食器、藥粉吸進器、吸乳器、吸奶頭器、拔奶頭器、咬牙器、吸鼻器、奶瓶消毒鍋
  、瞬間冷卻敷袋、護頸、護胸、護腰、護踝、護腕、護腿、護膝等商品，向被告（
  八十八年一月二十六日改制前為經濟部中央標準局）申請註冊，經於八十八年六月
  十五日以台商審字第五二七三六二號核准列為註冊第八六七四七五號商標，並刊登
  於八十八年六月十六日商標公報第二十六卷十二期（以下稱系爭商標）。嗣原告於
  八十八年十一月二十二日以系爭商標與其使用如附圖二所示註冊第八四○八六六號
  「藍色企鵝及圖PUkU‧PUKU」商標圖樣（以下稱據以評定商標）類似，且使用於性
  質相類似之商品，有違註冊時（以下略）商標法第三十六條前段、第三十七條第七
  款前段、第十二款、第十四款前段之規定，對之申請評定。經被告審查結果，以八
  十九年九月十九日中台評字第八八七一五○號商標評定書為「申請不成立」之處分
  。原告不服，向經濟部提起訴願，亦遭九十年一月三日經（九○）訴字第○九○○
  六三○○四○○號決定駁回，原告仍不服，遂依法提起行政訴訟，並經參加人聲請
  獨立參加被告之訴訟。
二兩造聲明：
　(一)原告聲明求為判決：
    1.訴願決定及原處分均撤銷。
    2.被告對於參加人八十七年十月九日申請「佳美公司商標圖」商標註冊事件（註
      冊第八六四七五號）應作成評定其註冊無效之行政處分。
　  3.訴訟費用由被告負擔。
  (二)被告聲明求為判決：如主文所示。
  (三)參加人聲明求為判決：如主文所示。
三兩造之爭點：
  系爭商標是否有違商標法第三十六條前段及第三十七條第七款前段、第十二款、第
  十四款前段之規定，應評定其註冊無效？
  (一)原告主張之理由：
    1.關於商標法第三十六條前段及第三十七條第十四款前段部分：
    　(1)查「二人以上於同一商品或類似商品以相同或近似之商標各別申請註冊時，
        應准最先申請者註冊。」及「商標圖樣相同或近似於他人先使用於同一商品
        或類似商品之商標，而申請人因與該他人間具有契約、地緣、業務往來或其
        他關係，知悉他人商標存在者，不得申請註冊。」為商標法第三十六條前段
        、第三十七條第十四款前段所明定。關於商標圖樣之近似及類似商品之判斷
        ，商標法施行細則第十五條第一項、第二項規定：「商標圖樣之近似，以具
        有普通知識經驗之一般商品購買人，於購買時施以普通所用之注意，有無混
        同誤認之虞判斷之。」「類似商品，應依一般社會通念，市場交易情形，並
        參酌該商品之產製、原料、用途、功能或銷售場所等各種相關因素判斷之。
        」
      (2)系爭商標與據以評定商標構成近似之商標：
        關於近似商標之判斷標準，行政院七十四年十月二日台七十四經字第一八○
        六八號函核定修正之「商標近似審查基準」第一條明載：「商標在外觀、觀
        念或讀音方面有一近似者，即為近似之商標。」系爭商標主要部份之一「企
        鵝圖形」與據以評定商標之主要部分之一「企鵝圖形」兩相比較，均有企鵝
        圖，臉部表情及體態均相彷彿，異時異地隔離觀察，外觀設計、排列組合均
        構成近似商標之事實，有被告八十九年四月五日中台異字第八八七四二○號
        審定書可證。
      (3)系爭商標指定使用於據以評定商標類似商品：
　　    經查，系爭商標係指定使用於「奶瓶、奶嘴、安撫奶嘴、奶瓶蓋、奶瓶橡皮
        塞、嬰兒用出牙環、藥品餵食器、藥粉吸進器、吸乳器、吸奶頭器、拔奶頭
        器、咬牙器、吸鼻器、奶瓶消毒鍋、瞬間冷卻敷袋、護頸、護胸、護腰、護
        踝、護腕、護腿、護膝」等商品，而據以評定之商標則先註冊使用於「肚兜
        、三角褲、童裝、套裝、嬰兒服、連衣裙、外衣褲、休閒服裝、外套、外袍
        、夾克、披風、披肩、斗蓬、運動服、尿褲、尿墊、圍兜」等商品。一般商
        品買受人，均知系爭商標指定使用於「奶瓶、奶嘴、安撫奶嘴、奶瓶蓋、奶
        瓶橡皮塞、嬰兒用出牙環、吸乳器、吸奶頭器、拔奶頭器、咬牙器、吸鼻器
        、奶瓶消毒鍋」商品，與原告前述註冊商標使用於「肚兜、童裝、嬰兒服、
        連衣裙、外袍、披風、披肩、尿褲、尿墊、圍兜」商品，均屬嬰幼兒物品，
        為一般準媽媽選購寶寶生活必需品所不可缺，已有用途及功能上互補作用。
        又系爭商標商品與據以評定商標商品，均屬嬰幼兒物品，一般百貨賣場，多
        放置在嬰幼兒專櫃，行銷管道、販賣場所均相同。因此，購買者可同時接觸
        各該商品，此由雜誌刊登賣場情形、原告銷售百貨公司、商店進貨及購買者
        大多一齊買受可證，顯有使一般商品購買人誤認其為來自相同，或雖不相同
        但有關聯之來源，應屬類似商品。
      (4)何況，參加人實際所從事業務，乃為嬰幼兒商品之銷售，與原告同屬相同或
        類似商品之業務，認識據以評定爭商標，乃將圖樣稍加修改，取其近似於原
        告之企鵝圖形後，再申請商標註冊，極易導致消費者對其所產製主體發生混
        淆誤認，而發生誤購之情事。因此，系爭商標有違商標法第三十六條及第三
        十七條第十四款之規定，應不予核准註冊甚明。
    2.關於商標法第三十七條第七款前段、第十二款部分：
　    (1)按商標圖樣「相同或近似於他人著名之商標或標章，有致公眾混淆誤認之虞
        者」、「相同或近似於他人同一商品或類似商品之註冊商標者」，不得申請
        註冊，為商標法第三十七條第七款前段、第十二款所明定。所謂「著名之商
        標或標章」，係指商標或標章有客觀證據足以認定該商標或標章已廣為相關
        事業或消費者所普遍認知者而言，復為商標法施行細則第三十一條第一項所
        明定。然所稱客觀之義，按坊間辭典解釋應為「觀察事物不存成見，完全根
        據實情來判斷」為之。又所謂「有致公眾混淆誤認之虞者」，係指以不公平
        競爭之目的，非出於自創而抄襲他人已使用之商標或標章申請註冊，進而有
        使一般消費者對其所表彰之商品來源或產製主體發生混淆誤認為虞者而言。
        所襲用者不以著名商標或標章而使用於同一或類似商品為限。故其適用，只
        需客觀上兩造商標，有使一般消費者發生混淆誤認之虞者為已足；且兩造商
        標並不須指定使用於同類商品或性質相近似之商品為限，此迭經最高行政法
        院（八十九年七月一日改制前為行政法院）六十四年度判字第二一五號、六
        十七年度判字第二一七、二三二號及七十四年度判字第二三號等判決明示在
        案。
　    (2)本件據以評定商標圖樣，乃原告花費鉅資，委由專人所精心設計、自行創作
        之一系列藍色企鵝圖式，所繪製之企鵝圖樣早已陸續超過上千造型；且原告
        不斷將所創作之企鵝圖樣，開發新產品並行銷於國內外市場，產品包裝均為
        透明塑膠封袋或盒子，且整體造型以藍色為主（按嬰兒被服以藍、黃、粉紅
        三色為基本色，表小寶貝純潔無瑕之天性），深受一般消費者喜愛，遍及全
        省北、中、南各地之代理經銷商，出現供不應求之景象，加以所有商品百分
        百純棉，剪裁符合嬰兒人體工學等，數年來原告所有註冊品牌系列早已在同
        業及消費者群間造成盪漾，再透過雜誌等廣告宣傳，確已為一般消費者及同
        業所熟知。系爭商標與據以評定商標相似，並使用於相同或類似商品，致公
        眾有混淆誤認之虞，有商標法第三十七條第七款前段、第十二款之適用。
    3.證據：提出八十九年四月五日中台異字第八八七四二○號審定書影本一份、新
      生兒必需品資料三份、雜誌等六份、發票七份、銷售發票二張等。
  (二)被告主張之理由：
    1.商標之註冊違反第三十七條之規定者，利害參加人得申請商標主管機關評定其
      註冊為無效，為商標法第五十二條第一項所明定。又依商標法施行細則第四十
      條第二款商標評定案件適用註冊時之規定，系爭商標係於八十八年九月十六日
      核准註冊，其商標之評定核應適用八十七年十一月一日公布施行之商標法，合
      先敘明。
　  2.商標圖樣「相同或近似於他人著名之商標或標章，有致公眾混淆誤認之虞者」
      ，不得申請註冊，為商標法第三十七條第七款前段所明定。所謂「著名商標或
      標章」，係指商標或標章有客觀證據堪認已廣為相關事業或消費者所普遍認知
      者而言，復為商標法施行細則第三十一條第一項所明定。所謂「有致公眾混淆
      誤認之虞者」，係指商標或標章有使一般消費者對其所表彰之商品來源或產製
      主體發生混淆誤信之虞而言。本件原告固主張其係經營嬰幼服之設計、製作、
      販賣業務，早於系爭商標申請註冊日前即委聘專人設計不同之企鵝圖案先使用
      於所產製之嬰兒服飾商品上，除於八十七年五月五日即向被告申請取得據以評
      定商標專用權外，復於「育兒生活」、「嬰兒與母親」等專業雜誌廣告促銷，
      自上市以來深受一般消費者所喜愛，且行銷遍及全省各地，據以評定商標確已
      為消費者及同業所熟知；而參加人以一站立右揮手之近似企鵝圖作為系爭商標
      圖樣一部分，並指定使用於有關嬰幼兒用品性質相關連之奶瓶、奶嘴等商品，
      有致公眾誤認誤信之虞，而有首揭條款之適用云云。惟查，當事人主張有利於
      己之事實，應負舉證責任，原告雖舉出早於系爭商標註冊申請日（八十七年十
      月九日）前取得據以評定商標圖樣之著作權與商標專用權，僅屬靜態之權利取
      得，非屬其商品實際行銷使用資料，尚不得採為本案應作申請成立處分之唯一
      證據。而標章是否為消費大眾所普遍認知而有致公眾混淆誤認之虞者，仍應依
      客觀證據認定之，再就原告另檢送產品照片影本、標籤、包裝袋影本，其上並
      無日期標示，而西元一九九九年十、十一月「育兒生活」、西元一九九九年十
      二月、二○○○年一、二月「嬰兒與母親」等雜誌宣傳廣告、八十八年五月至
      十月間十一張商品銷售發票影本，該日期亦晚於系爭商標註冊申請日。揆諸前
      揭說明，據以評定商標所表彰商品之信譽，難謂已廣為我國相關事業或消費者
      所普遍認知而達著名標章之程度，從而參加人以近似之企鵝圖樣作為系爭商標
      圖樣之一申請註冊，客觀上尚難有相同或近似於他人著名之商標或標章，而有
      致公眾混淆誤認之虞，應無首揭法條之適用。
　  3.商標圖樣相同或近似於他人同一商品或類似商品之註冊商標者，不得申請註冊
      ，固為商標法第三十七條第十二款所明定。惟其適用，應以系爭商標申請註冊
      時他人於同一或類似商品已有相同或近似之註冊商標存在為前提，若申請時並
      未有相同或近似之註冊商標之存在，要屬同法第三十六條之適用問題，非首揭
      法條規定之適用範疇。查系爭商標於八十七年十月九日申請註冊，而據以評定
      商標於八十八年二月十六日始經核准註冊，揆諸前揭說明，系爭商標之註冊並
      無前揭條款之適用。
    4.「二人以上於同一商品或類似商品以相同或近似之商標各別申請註冊時，應准
      最先申請者註冊。」及商標圖樣「相同或近似於他人先使用於同一商品或類似
      商品之商標，而申請人因與該他人間具有契約、地緣、業務往來或其他關係，
      知悉他人商標存在者」，不得申請註冊，固為商標法第三十六條前段、第三十
      七條第十四款前段所明定，惟其適用應以兩造商標使用於同一或類似商品為要
      件之一。所謂「類似商品」，應依一般社會通念，市場交易情形，並參酌該商
      標之產製、原料、用途、功能或銷售場所等各種相關因素判斷之。系爭商標係
      指定使用於奶瓶、奶嘴、安撫奶嘴、奶瓶蓋、奶瓶橡皮塞、嬰兒用出牙環、藥
      品餵食器、藥粉吸進器、吸乳器、吸奶頭器、拔奶頭器、咬牙器、吸鼻器、奶
      瓶消毒鍋、瞬間冷卻敷袋、護頸、護胸、護腰、護踝、護腕、護腿、護膝商品
      ，而據以評定商標所先註冊或使用之肚兜、三角褲、童裝、套裝、嬰兒服、連
      衣裙、外衣褲、休閒服裝、外套、外袍、夾克、披風、披肩、斗蓬、運動服、
      尿褲、尿墊、圍兜等商品，核二者商品材料、產製者、製造過程、用途尚屬有
      別，而其行銷販售場所依市場交易情況常態下亦多分置，依社會一般通念衡酌
      ，非屬同一或類似之商品。揆諸前揭說明，應無首揭法條規定之適用。據上論
      結，原告之主張顯無理由，被告原處分亦無違誤，敬請駁回原告之訴。
  (三)參加人主張之理由：
    1.關於商標法第三十七條第七款前段部分：
      商標圖樣「相同或近似於他人著名之商標或標章，有致公眾混淆誤認之虞者」
      ，不得申請註冊，固為商標法第三十七條第七款前段所明定。惟其適用，須有
      他人相同或近似之著名商標或標章存在為要件，而依同法施行細則第三十一條
      第一項規定，所稱「著名之商標或標章」，係指有客觀證據足以認定該商標或
      標章已廣為相關事業或消費者所普遍認知者而言。原告主張據以評定商標為著
      名商標，但未提出於系爭商標八十七年十月九日申請註冊前已為著名商標之證
      據。原告所提出之資料，不是未記載日期，就是記載之日期晚於系爭商標申請
      之日，顯見原告使用據以評定商標晚於系爭商標申請之時，更遑論臻於著名。
    2.關於商標法第三十六條前段部分：
    按「二人以上於同一商品或類似商品以相同或近似之商標，各別申請註冊時，
      應准最先申請者註冊」，固為商標法第三十六條前段所規定，惟其適用，應以
      二造商品為同一商品或類似商品，為前提要件。而依同法施行細則第十五條第
      二項規定，類似商品應依一般社會通念，市場交易情形，並參酌該商品之原材
      料、用途、功能、產製者、行銷管道及場所或買受人等各種相關因素判斷之。
      又依被告訂定之「類似商品及類似服務審查基準」，所謂類似商品，係指商品
      在用途、功能、行銷管道與場所、買受人、原材料、產製者或其他因素上具有
      共同或關聯之處，依一般社會通念及市場交易情形，易使一般商品購買人誤認
      其為來自相同或雖不相同但有關聯之來源者而言。而類似商品之認定，應綜合
      下列各項因素而非僅就單一因素判斷之：商品之用途、功能；商品之行銷管道
      、販賣場所；商品之原料、成分；商品與零組件之關係；商品之買受人；商品
      之產製者；其他足以認係為類似商品之相關因素者。系爭商標指定使用之商品
      為第十類；而據以評定商標則指定使用於第二十五類，非屬同一商品；系爭商
      標商品除奶瓶等以外，另有「瞬間冷卻敷袋、護頸、護胸、護腰、護腕、護腿
      、護膝」等，而據以評定商標之商品除嬰兒服、童裝以外，尚有「連衣裙、外
      衣褲、休閒服裝、外套、外袍、夾克、披風、披肩、斗蓬、運動服」等，二者
      顯非侷限於嬰幼兒商品，通路亦非侷限於百貨公司、賣場；尤不能以百貨公司
      、賣場做為判斷行銷管道是否相同的依據，且用途、功能亦屬不同，更無零組
      件之關係，產製者通常也不同，參照被告編訂之「商品及服務近似檢索參考資
      料」應非類似商品，無商標法第三十六條前段之適用。
    3.關於商標法第三十七條第十二款部分：
      按「商標圖樣相同或近似於他人同一商品或類似商品之註冊商標者」，不得申
      請註冊，固為商標法第三十七條第十二款所明定，惟其適用則必須商標提出註
      冊申請時，已有他人以相同或近似之商標註冊於同一或類似商品為要件。系爭
      商標與據以評定商標指定使用商品非屬同一商品或類似商品，已如前述，抑且
      系爭商標申請註冊時，據以評定商標尚未取得註冊，因此，本案尚無商標法第
      三十七條第十二款之適用。
    4.關於商標法第三十七條第十四款前段部分：
      按「商標圖樣相同或近似於他人先使用於同一商品或類似商品之商標，而申請
      人因與該他人間具有契約、地緣、業務往來或其他關係，知悉他人商標存在者
      」，不得申請註冊，固為商標法第三十七條第十四款前段所規定。但適用本條
      款，除必須二造商標相同或構成近似，二造商標商品係屬同一或類似商品以外
      ，尚以二造間具有契約、地緣、業務往來或其他類此之特定關係，為其要件。
      系爭商標與據以評定商標，非屬同一商品或類似商品，已如前述，而原告與參
      加人間並無契約、地緣、業務等特定關係或其他類此之關係，應無商標法第三
      十七條第十四款前段之適用。
    5.相類同之另案，鈞院已以九十年訴字第三八八四號判決駁回原告之訴。該案與
      本案惟一不同之處，即為該案（異議案）牽涉第二十四類商品，而本案（評定
      案）則為第十類商品，其餘事實、理由、證據則完全相同，包括雙方商標圖樣
      完全相同，且原告據以主張的商標同為註冊第八四○八六六號商標。
    6.查參加人曾分別於八十五年十一月九日及十二月十二日向內政部申請「波克小
      企鵝遊園圖」、「波克企鵝家族」等美術著作之著作權登記，並分別於八十五
      年十一月三十日及十二月十九日核准登記於內政部著作權登記簿中，此有著作
      權登記申請書影本及內政部著作權登記簿謄本可稽。系爭商標圖樣中之企鵝圖
      形乃出自於參加人上開二件著作。參加人前開二件美術著作權登記之申請日期
      為八十五年十一月九日及十二月十二日，較之於原告於評定申請書中陳述其委
      由陳秋媚小姐設計圖稿後，旋即於八十七年五月五日向被告申請商標註冊之日
      期為早，亦較原告於評定階段之補充證據理由書中所提出之八十七年三─五月
      所設計之企鵝圖稿的時間為早。
    7.綜上所述，參加人系爭商標，並無違反商標法第三十六條前段、第三十七條第
      七款前段、第十二款、第十四款前段等規定，被告為申請不成立之評定，訴願
      決定駁回其訴願，認事用法，均屬至當，請判決如訴之聲明。
    8.證據：提出九十年訴字第三八八四號判決、內政部著作權登記簿謄本等影本。
　　理  由
一程序方面：
  按行政法院認為撤銷訴訟之結果，第三人之權利或法律上利益將受損害者，得因該
  第三人之聲請，裁定允許其參加」，行政訴訟法第四十二條第一項定有明文。本件
  參加人於九十一年三月八日具狀聲請參加被告之訴訟，經核並無不合，應准許之，
  合先敘明。
二實體方面：
  (一)經查，原告主張系爭商標主要部份之一「企鵝圖形」與據以評定商標之主要部分
    之一「企鵝圖形」兩相比較，均有企鵝圖，臉部表情及體態均相彷彿，異時異地
    隔離觀察，外觀設計、排列組合均構成近似商標，固據其提出被告八十九年四月
    五日中台異字第八八七四二○號審定書為證。但參加人曾分別於八十五年十一月
    九日及十二月十二日向內政部申請「波克小企鵝遊園圖」、「波克企鵝家族」等
    美術著作之著作權登記，並分別於八十五年十一月三十日及十二月十九日核准登
    記於內政部著作權登記簿中，系爭商標圖樣中之企鵝圖形乃出自於參加人上開二
    件著作之事實，亦據參加人提出之著作權登記申請書及內政部著作權登記簿謄本
    等影本附卷可稽。參加人前開二件美術著作權登記之申請日期為八十五年十一月
    九日及十二月十二日，較之於原告於評定申請書中陳述其委由陳秋媚小姐設計圖
    稿後，即馬上於八十七年五月五日向被告申請商標註冊（見原處分卷第十六、十
    七頁）之日期為早，亦較原告於評定階段之補充證據理由書中所提出之八十七年
    三─五月所設計之企鵝圖稿的時間為早。因此，原告主張參加人認識據以評定商
    標，乃將圖樣稍加修改，取其近似於原告之企鵝圖形後，再申請商標註冊乙節，
    尚乏依據，合先敘明。
  (二)茲就本件爭點分述如次：
    1.關於商標法第三十六條前段部分：
      (1)按「二人以上於同一商品或類似商品以相同或近似之商標，各別申請註冊時
        ，應准最先申請者註冊；‧‧‧。」為商標法第三十六條前段所明定，自應
        以同一商品或類似商品，為前提要件。而依同法施行細則第十五條第二項規
        定，類似商品應依一般社會通念，市場交易情形，並參酌該商品之原材料、
        用途、功能、產製者、行銷管道及場所或買受人等各種相關因素判斷之。又
        依被告訂定之「類似商品及類似服務審查基準」，所謂類似商品，係指商品
        在用途、功能、行銷管道與場所、買受人、原材料、產製者或其他因素上具
        有共同或關聯之處，依一般社會通念及市場交易情形，易使一般商品購買人
        誤認其為來自相同或雖不相同但有關聯之來源者而言。而類似商品之認定，
        應綜合下列各項因素而非僅就單一因素判斷之：商品之用途、功能；商品之
        行銷管道、販賣場所；商品之原料、成分；商品與零組件之關係；商品之買
        受人；商品之產製者；其他足以認係為類似商品之相關因素者。
      (2)系爭商標指定使用之商品為第十類，而據以評定商標則指定使用於第二十五
        類，應非屬同一商品。又系爭商標商品除奶瓶等以外，另有「瞬間冷卻敷袋
        、護頸、護胸、護腰、護腕、護腿、護膝」等，而據以評定商標之商品除嬰
        兒服、童裝以外，尚有「連衣裙、外衣褲、休閒服裝、外套、外袍、夾克、
        披風、披肩、斗蓬、運動服」等，二者顯非侷限於嬰幼兒商品，通路亦非侷
        限於百貨公司、賣場；尤不能以百貨公司、賣場做為判斷行銷管道是否相同
        的依據，且用途、功能亦屬不同，更無零組件之關係，產製者通常也不同，
        參照被告編訂之「商品及服務近似檢索參考資料」，非屬類似商品，應無商
        標法第三十六條前段之適用。
  　2.關於商標法第三十七條第七款前段部分：
      (1)按「商標圖樣有左列情形之一者，不得申請註冊：一‧‧‧七相同或近似於
        他人著名之商標或標章，有致公眾混淆誤認之虞者。‧‧‧」，為商標法第
        三十七條第七款前段定有明文。所謂「著名商標或標章」，係指商標或標章
        有客觀證據堪認已廣為相關事業或消費者所普遍認知者而言，復為商標法施
        行細則第三十一條第一項所明定。所謂「有致公眾混淆誤認之虞者」，係指
        商標或標章有使一般消費者對其所表彰之商品來源或產製主體發生混淆誤信
        之虞而言。
      (2)原告固主張其係經營嬰幼服之設計、製作、販賣業務，早於本件系爭商標申
        請註冊日前即委聘專人設計不同之企鵝圖案先使用於所產製之嬰兒服飾商品
        上，除於八十七年五月五日即向被告申請取得據以評定商標專用權外，復於
        「育兒生活」、「嬰兒與母親」等專業雜誌廣告促銷，自上市以來深受一般
        消費者所喜愛，且行銷遍及全省各地，據以評定商標確已為消費者及同業所
        熟知；而參加人以一站立右揮手之近似企鵝圖作為系爭商標圖樣一部分，並
        指定使用於有關嬰幼兒用品性質相關連之奶瓶、奶嘴等商品，有致公眾誤認
        誤信之虞，而有首揭條款之適用等語。
      (3)惟查，當事人主張有利於己之事實，應負舉證責任，原告雖舉出早於系爭商
        標註冊申請日（八十七年十月九日）前取得據以評定商標圖樣之著作權與商
        標專用權，僅屬靜態之權利取得，非屬其商品實際行銷使用資料，尚不得採
        為本案應作申請成立處分之唯一證據。而標章是否為消費大眾所普遍認知而
        有致公眾混淆誤認之虞者，仍應依客觀證據認定之，再就原告另檢送產品照
        片影本、標籤、包裝袋影本，其上並無日期標示，而西元一九九九年十、十
        一月「育兒生活」、西元一九九九年十二月、二○○○年一、二月「嬰兒與
        母親」等雜誌宣傳廣告、八十八年五月至十月間十一張商品銷售發票影本，
        該日期亦晚於系爭商標註冊申請日。揆諸前揭說明，據以評定商標所表彰商
        品之信譽，難謂已廣為我國相關事業或消費者所普遍認知而達著名標章之程
        度，從而參加人以企鵝圖樣作為系爭商標圖樣之一申請註冊，客觀上尚難有
        相同或近似於他人著名之商標或標章，而有致公眾混淆誤認之虞，應無首揭
        法條之適用。
  　3.關於商標法第三十七條第十二款部分：
　    商標圖樣相同或近似於他人同一商品或類似商品之註冊商標者，不得申請註冊
      ，固為商標法第三十七條第十二款所明定。惟其適用，應以系爭商標申請註冊
      時他人於同一或類似商品已有相同或近似之註冊商標存在為前提，若申請時並
      未有相同或近似之註冊商標之存在，要屬同法第三十六條之適用問題，非首揭
      法條規定之適用範疇。查系爭商標於八十七年十月九日申請註冊，而據以評定
      商標於八十八年二月十六日始經核准註冊，揆諸前揭說明，系爭商標之註冊並
      無前揭條款之適用。
  　4.關於商標法第三十七條第十四款前段部分：
      商標圖樣相同或近似於他人先使用於同一商品或類似商品之商標，而申請人因
      與該他人間具有契約、地緣、業務往來或其他關係，知悉他人商標存在者，不
      得申請註冊，固為商標法第三十七條第十四款前段所明定，惟其適用應以兩造
      商標使用於同一或類似商品為要件之一。所謂「類似商品」，應依一般社會通
      念，市場交易情形，並參酌該商標之產製、原料、用途、功能或銷售場所等各
      種相關因素判斷之。系爭商標係指定使用於奶瓶、奶嘴、安撫奶嘴、奶瓶蓋、
      奶瓶橡皮塞、嬰兒用出牙環、藥品餵食器、藥粉吸進器、吸乳器、吸奶頭器、
      拔奶頭器、咬牙器、吸鼻器、奶瓶消毒鍋、瞬間冷卻敷袋、護頸、護胸、護腰
      、護踝、護腕、護腿、護膝商品，而據以評定商標所先註冊或使用之肚兜、三
      角褲、童裝、套裝、嬰兒服、連衣裙、外衣褲、休閒服裝、外套、外袍、夾克
      、披風、披肩、斗蓬、運動服、尿褲、尿墊、圍兜等商品，核二者商品材料、
      產製者、製造過程、用途尚屬有別，而其行銷販售場所依市場交易情況常態下
      亦多分置，依社會一般通念衡酌，非屬同一或類似之商品。揆諸前揭說明，應
      無首揭法條規定之適用。
    5.至於原告主張與系爭商標圖樣相同之審定第八七四二五九號「Pengo及圖」商
      標業經被告撤銷乙節，查該案之二造商標係均指定使用於同一或類似商品，與
      本案二造商標所指定使用之商品非屬同一或類似，二案案情有別，原告尚不得
      比附援引執為本案有利之論據，併此敘明。
  (三)從而，被告八十九年九月十九日中台評字第八八七一五○號商標評定書為本件「
    申請不成立」之處分，認事用法，並無不當，經濟部九十年一月三日經（九○）
    訴字第○九○○六三○○四○○號訴願決定，駁回原告之訴願，亦無不當，均應
    予維持。原告徒執前詞，聲請撤銷原處分及訴願決定，及請求判命被告對於系爭
    商標應作成評定其註冊無效之行政處分，為無理由，應予駁回。
據上論結，本件原告之訴為無理由，爰依行政訴訟法第九十八條第三項前段，判決如
主文。
中　　華　　民　　國　　　九十一　　年　　　五　　　　月　　二十三　　　日
                 臺 北 高 等 行 政 法 院   第 二 庭
                                審 判 長 法  官 王立杰
                                         法  官 黃本仁
                                         法  官 陳雅香
右為正本係照原本做成。
如不服本判決，應於送達後二十日內，向本院提出上訴狀並表明上訴理由，如於本判
決宣示後送達前提起上訴者，應於判決送達後二十日內補提上訴理由書（須按他造人
數附繕本）。
中　　華　　民　　國　　　九十一　　年　　　五　　　　月　　二十四　　　日
                                     法院書記官 鄭聚恩
